【裁判字號】    96,訴,3145
【裁判日期】    971226
【裁判案由】    返還不當得利等
【裁判全文】
臺灣臺中地方法院民事判決  96年度訴字第3145號
原      告  甲○○
被      告  乙○○
            丙○○
            己○○
            嶝泰企業股份有限公司
兼上一人
法定代理人  丁○○
共      同
訴訟代理人  張豐守律師
複代理人    吳莉鴦律師
上列當事人間返還不當得利等事件，本院民國於97年12月4日言
詞辯論終結，判決如下：
    主  文
原告之訴及假執行聲請均駁回。
訴訟費用由原告負擔。
    事實及理由
甲、程序方面
    按訴狀送達後，原告不得將原訴變更或追加他訴；但請求之
    基礎事實同一、擴張或減縮應受判決事項之聲明者、或不甚
    礙被告之防禦及訴訟之終結者，不在此限，民事訴訟法第25
    5條第1項第2款、第3款、第7款分別定有明文。又民事訴訟
    法第255條1項第2款乃指請求之基礎事實同一之情形，該條
    款並未設有適用之限制，自無將之限縮在客觀合併而把主觀
    訴之合併排除在外之理。本件原告原起訴聲明請求：（一）
    被告乙○○、丙○○、丁○○、己○○及嶝泰企業股份有限
    公司（下稱嶝泰公司）應連帶給付原告新台幣（下同）450
    萬元及自起訴狀繕本送達翌日起至清償日止，按年息5%計算
    之利息。（二）訴訟費用由被告負擔。（三）願供擔保請准
    宣告假執行。嗣於97年7月1日民事準備狀五擴張及追加後位
    聲明為：（一）先位訴之聲明：（1）被告應連帶給付原告
    8,725,000元及自起訴狀繕本送達翌日起至清償日止，按年
    息5%計算之遲延利息。（2）訴訟費用由被告負擔。(3)願供
    擔保請准為假執行之宣告。（二）後位訴之聲明：（1）被
    告嶝泰公司、丁○○、丙○○應各自給付原告7,318,000元
    、1,245,000元、427,000元，及均自起訴狀繕本送達翌日起
    至清償日止，按年息5%計算之遲延利息。（2）訴訟費用由
    被告負擔。(3)願供擔保請准為假執行之宣告。本院審酌原告
    就金額之請求係擴張聲明，且本件先後位訴訟均針對同一筆
    債權關係請求，後位之訴之當事人亦為先位之訴之當事人，
    所有訴訟資料及證據均完全一樣，自應認屬基礎事實同一，
    且無礙被告之防禦及訴訟終結，應予准許。
乙、實體方面
一、原告起訴主張：
（一）按不變更訴訟標的，而補充或更正事實上或法律上之陳述
      者，非為訴之變更或追加。訴狀送達後，原告不得將原訴
      變更或追加他訴。但有下列各款情形之一者，不在此限：
      、、、二、請求之基礎事實同一者。、、、七、不甚礙被
      告之防禦及訴訟之終結者。民事訴訟法第256條及第255條
      第1項第2款、第7款分別定有明文。本件原告自始即係本
      於侵權行為及不當得利之法律關係提起本件訴訟，此有原
      告民事起訴狀所載之內容可憑。故原告民事準備狀五中所
      記載之先、後位訴之聲明部分，應僅係就起訴狀中所陳不
      完整之部分，在仍係同一訴訟標的即侵權行為及不當得利
      之法律規定下，所為法律上之陳述之補充，尚非屬訴之變
      更。退步言之，縱屬訴之變更，依上開規定，因請求之基
      礎事實同一，且不甚礙被告之防禦及訴訟之終結，於法亦
      難謂有何不當。
（二）法院審理實務上所未肯認之主觀預備之訴，是指就先、後
      位訴之聲明皆為截然不同之當事人而言。然查本件訴訟先
      位訴之聲明包括後位訴之聲明之對象即被告嶝泰公司、丁○○及丙○○等3人，是本件顯然與主觀預備之訴有間。
      況查，後位訴之聲明之對象即被告嶝泰公司、丁○○及丙○○等3人，因渠等亦為本件先位訴之聲明之對象，在法
      院審理先位訴之聲明部分時，彼等同樣亦在審理之列，法
      院就先位訴之聲明之審理及判決，對於彼等當然亦有拘束
      力並獲受裁判，是就此而言，顯然並無被告所援引之最高
      法院91年度台上字第2308號判決意旨所載之「後位當事人
      可能未獲任何裁判」、「徒使後位當事人浪費無益之訴訟
      程序」等情，故被告援用上開判決以為抗辯，洵無理由而
      不足憑採。
（三）被告乙○○乃原告之配偶，被告丙○○、丁○○、己○○
      等人分別係被告乙○○之父、母、兄長，被告嶝泰公司則
      係由被告乙○○、丁○○及己○○等人所共同設立。被告
      等人共同基於為自己或第三人不法所得之意圖，於被告乙○○與原告甫訂婚之際，先推由被告乙○○向原告訛稱其
      娘家有管道可將原告資金出借予第3人以賺取利息，100萬
      元之本金，每月可獲得15,000元之利息（即月息1分5），
      原告可以完全信賴伊，並謊稱所借貸之對象均為被告嶝泰
      公司長期生意往來之優良客戶，被告等會先把應給付客戶
      等值之貨款扣住，若不幸被倒債，就把貨款當成原告之本
      金還給原告，原告無須擔心被倒債。原告遂在被告乙○○
      上開說詞之詐騙下，將所有華南商業銀行台中分行第0000
      00000000號帳戶（下稱系爭帳戶）之存摺及印鑑章交付予
      被告乙○○，委由被告乙○○運用資金賺取利息當家用。
      嗣後原告多次向被告乙○○請求返還上開放款之本金及利
      息均遭被告乙○○拒絕，原告乃於96年7月12日委託律師
      發函予被告乙○○，要求被告乙○○出面協商上開金錢返
      還之事宜，詎料被告乙○○竟委託律師回函否認原告曾委
      託被告乙○○為其放款賺取利息，自此原告始發現遭被告
      等欺騙。原告乃於96年8月10日對被告等提出詐欺、背信
      、侵占之刑事告訴（案號：台灣台中地方法院檢察署96年
      度偵字第19449號，於97年4月8日不起訴處分，經原告聲
      請再議，發回續行偵查中。），且為避免其等脫產向本院
      聲請假扣押，業經本院以96年度裁全字第8364號民事裁定
      准予假扣押在案，因被告命原告限期起訴，原告乃提起本
      件訴訟。
（四）自94年6月3日起至96年3月8日止，被告等人共已取得原告
      資金8,725,000元（下稱系爭款項）。茲詳述如下；被告
      己○○、丁○○自原告系爭帳戶內提領現金及原告依被告
      乙○○指示從他行提領現金，匯入被告嶝泰公司台中商業
      銀行田中分行000000000000號帳戶內之款項，合計共7,31
      8,000元，而被告丁○○、己○○自原告系爭帳戶提現金
      轉存至被告丙○○華南商業銀行員林分行第17692號支票
      存款帳戶內之款項共427,000元。被告己○○自原告系爭
      帳戶內提現金存入其台中商業銀行田中分行第0000000000
      00號帳戶及匯入其台新國際商業銀行內湖分行第00000000
      000000號帳戶內之款項，共計250,000元。又被告丁○○
      、己○○自原告系爭帳戶直接提領現金，共計2,130,000
      元，於扣除被告己○○及訴外人張楊配匯回系爭帳戶1,40
      0,000元後，被告等人共向原告詐取之金額合計為8,725,0
      00元（計算式：7,318,000＋427,000＋250,000＋2,130,0
      00－1,400,000＝8,725,000）。
（五）按證明應證事實之資料證據，並不以可直接單獨證明之直
      接證據為限，凡先綜合其他情狀，證明某事實，再由某事
      實為推理的證明應證事實，該證明某事實之間接證據，應
      包括在內。最高法院92年度台上字第1499號、86年度台上
      字第611號、81年度台上字第1388號判決參照。本件被告
      乙○○等以放款生息為騙詞，詐取原告財產共8,725,000
      元，有下列事證可為憑據。
    1.按所謂默示之意思表示，係指依表意人之舉動或其他情事
      ，足以間接推知其效果意思者而言。此有最高法院29年上
      字第762號判例意旨可參。依卷附之彰化縣政府社會局協
      商錄音譯文載明「原告：甲○○：之前她（指被告乙○○
      ）把我拿去她娘家那邊借貸的那些錢要給我清楚的交代。
      」「被告乙○○：我沒有說這個錢我不給你。」「原告甲○○：當初這個錢是說要拿去借貸生利息。」「被告乙○○：至於錢的問題其實你一毛錢都不用擔心... 所以錢的
      問題你不用擔心，我一毛錢都不會少給你（指被告甲○○
      ）。」等語。又當時參與協商之訴外人陳鳳月亦詢問原告
      要被告乙○○交待清楚金錢是怎麼回事，原告當場告知陳
      鳳月被告乙○○拿了原告約8、9百萬元回娘家代原告放款
      生利息，並承諾把利息拿回來當家用，原告因為信任被告
      乙○○才去信貸3百萬元來交給伊拿回娘家代為放款生息
      ，陳鳳月回應原告以信貸來放款賺取利息划算，當日亦參
      與協商之社工員即證人戊○○也要被告乙○○針對原告提
      出金錢問題回應，被告乙○○還是回應：「你給我的這個
      錢我一毛錢都不會少給你。」，由上述錄音譯文可知，當
      日參與協商之原告、陳鳳月及戊○○3人皆認知「系爭金
      錢」係指原告所主張之「放款生息」之金錢，並要求被告
      乙○○針對系爭金錢交待清楚，被告乙○○亦多次默示承
      認原告所主張之代為放款生息之說。是被告乙○○對於原
      告主張之放款生息乙節，已默示承認，應可認定。
    2.被告乙○○對於陸陸續續取得原告上開款項之緣由，前後
      說法不一，從「股票輸錢還債說」變成「婚姻保障說」，
      再變成「出國唸書還債說」，令人不得不質疑其真實性。
      被告乙○○於82年間取得美國大學入學許可，於88年取得
      美國碩士學位，而被告丁○○、乙○○2人如在被告乙○○出國留學之初，即合意被告丁○○預付被告乙○○出國
      留學之費用為借貸關係，被告乙○○學成之後，必須負返
      還之責任，則被告丁○○與被告乙○○雖為母女，然2人
      想必錙銖必較，所有被告乙○○留學所需之學雜費、生活
      費，甚至匯率等及被告乙○○於88年歸國工作後之清償經
      過，應是筆筆分明，然被告乙○○、丁○○就借款之金額
      、還款經過毫無概念，且無法提出相關證明單據，於偵查
      中僅提出被告乙○○自行手寫之學費概算表，不但毫無根
      據，且不泛以取大約數額為計算，實難證明係「代墊留學
      學費」。更甚者，被告丁○○若於支付被告乙○○留學學
      費之初，即意在事後請求返還，然其如何確保被告乙○○
      學成之後，有能力返還？更如何預料被告乙○○未來配偶
      有能力代償？諸多不合常理之處，在在足以證明被告乙○○與被告丁○○間並無借貸關係，而被告乙○○辯稱：原
      告同意代償伊與被告丁○○間之借款云云，更屬無稽。
    3.被告乙○○辯稱提領原告多筆款項係用於結婚之開銷 (包
      含蜜月旅行費用及兌換歐元)，或添購傢俱，或家用云云
      。經查其中如原告民事準備狀五附表2編號2之21萬元，係
      原告向銀行信用貸款300萬之部分款項，以原告收入觀之
      ，原告尚無需支付高額利息向銀行信用貸款來支付家用，
      顯違常理，此亦足以證明被告乙○○辯稱提領原告多筆款
      項用於結婚開銷、添購家俱或是家用之辯詞，不足採信。
    4.又原告民事準備狀五附表1編號3、4各40萬元部分，被告
      等辯稱係被告丙○○、丁○○打算買土地送給原告興建醫
      院，因買地不成，匯還被告丁○○云云，查被告等前揭辯
      詞如為真實，被告丁○○及己○○為何冒用原告名義將前
      揭款項匯入嶝泰公司? 被告等有共同侵權行為之事證甚為
      明確。
（六）原告早在94年1月間與被告乙○○交往之際，即告知被告
      乙○○已育有1子之事，今被告等僅依1紙戶籍謄本即編造
      原告贈與金錢予被告乙○○之一連串謊言，企圖模糊焦點
      ，只為保有渠等之不法所得。被告乙○○就本件訴訟提出
      之唯一之法律關係為贈與，設若贈與之法律原因不存在，
      則被告等人受領系爭款項即屬無法律上之原因。從錄音譯
      文中可知，當時兩造已處於撕破臉之際，原告向被告乙○○質問並追討委託放款之本金及利息時，被告乙○○不但
      未否認放款生息說，反而多次直接回答稱錢會歸還及一毛
      也不會少給原告。從譯文中亦可清楚知悉被告乙○○於96
      年5月4日協商過程中始以要求原告給予保障為藉口，拒絕
      返還原告系爭款項。並非如被告乙○○於本院審理時所稱
      ，係於兩造訂婚前一星期，原告即願意以系爭帳戶之金錢
      贈與被告乙○○作為婚姻之保障。而被告乙○○對於使用
      系爭款項之原因，前後說法不一，已如上述，可見被告等
      從頭到尾謊言不斷。被告等人所辯顯係臨訟所為。此外，
      被告乙○○於刑事偵查期間，不僅將所持有之被告嶝泰公
      司股權移轉給被告己○○，且其於台中商業銀行田中分行
      之存款亦僅剩1,376元，至於被告嶝泰公司、己○○及丙○○之土地均已設定抵押，亦足資證明被告等人有詐欺原
      告金錢之動機。
（七）原告雖仍得使用提款卡小額提用系爭帳戶內之款項，做為
      原告繳交房貸、信貸本息及個人或家庭消費之用。然上開
      帳戶存摺業因被告乙○○向原告佯稱「放款生息」而已交
      由被告乙○○占有中，且使用提款卡從自動提款機所取得
      之交易明細表，僅能查知系爭帳戶金錢之餘額，故單憑交
      易明細表，原告確實無法得知系爭帳戶之放款本息明細。
      原告曾於94年9月9日發覺有錢匯入原告之系爭帳戶，然因
      原告僅有提款卡，故不知利息是否確有匯入。
（八）被告乙○○辯稱因欲保障婚姻，故系爭款項均屬贈與之說
      詞，亦遭本院97年度婚字第136號判決否認。若系爭款項
      確係贈與於被告乙○○，何以其中大部分款項（7,318,00
      0元）於領取後，均先由被告嶝泰公司代轉？何以所有款
      項均非流入被告乙○○管領，而係流入其他被告？此外，
      若被告嶝泰公司確屬代轉性質，何以由被告嶝泰公司轉出
      之金額與轉入之金額並不相符？又被告丙○○、丁○○、
      己○○及嶝泰公司無理由收取多筆為數不小之款項，期間
      長達近2年，且所取得之資金總額遠超過被告嶝泰公司之
      登記資本額，竟辯稱不知被告乙○○與原告之約定內容為
      何，渠等並無詐取原告財產，顯係卸責之詞，不足採信。
      又民事上之共同侵權行為 (狹義的共同侵權行為，即加害
      行為)與刑事上之共同正犯，其構成要件並不完全相同，
      共同侵權行為人間不以有意思聯絡為必要，數人因過失不
      法侵害他人之權利，苟各行為人之過失行為，均為其所生
      損害共同原因，即所謂行為關連共同，亦足成立共同侵權
      行為，依民法第185條第1項前段之規定，各過失行為人對
      於被害人應負全部損害之連帶賠償責任。最高法院67年台
      上字第1737號判例意旨可參。本件被告等以不實之放款生
      息說詞共同侵害原告財產權，縱然僅被告乙○○1人向原
      告說項，但因其餘共同被告各確均有收受系爭款項之客觀
      事實，故單就此而論，已難謂渠等不存在有侵害原告財產
      權利之共同過失不法行為。依上開最高法院判例意旨，被
      告等應負共同侵權行為之責任，要無疑義。甚至系爭款項
      尚多係由被告丁○○及己○○「親筆」填表領取並「直接
      」存、匯入被告嶝泰公司之帳戶，故就此亦顯難謂渠等主
      觀上對於侵害原告財產上權利之事實，並無明知並有意使
      其發生之故意，換言之，渠等與被告乙○○間應存在有故
      意共同侵害原告財產上權利之意思聯絡。爰依民法第184
      、185條之規定為本件先位聲明請求之依據。
（九）若鈞院認被告等人共同侵權行為並不存在，則因被告嶝泰
      公司、丁○○及丙○○所收取之系爭款項並無法律上原因
      ，且造成原告之損害，依最高法院87年度台上字第730號
      判決意旨，應由被告嶝泰公司、丁○○及丙○○證明渠等
      取得原告之款項，具有法律上之原因。爰依民法第179條
      不當得利之法律關係為本件後位聲明請求權之依據。
（十）並聲明：1.先位訴之聲明：（1）被告應連帶給付原告8,7
      25,000元及自起訴狀繕本送達翌日起至清償日止，按年息
      5%計算之遲延利息。（2）願供擔保請准為假執行之宣告
      。2.後位訴之聲明：（1）被告嶝泰公司、丁○○、丙○○應各自給付原告7,318,000元、1,245,000元、427,000
      元，及均自起訴狀繕本送達翌日起至清償日止，按年息5%
      計算之遲延利息。（2）願供擔保請准為假執行之宣告。
二、被告則以：
（一）本件原告變更後之新訴，先、後位訴訟之當事人並不相同
      ，先位之訴之當事人為被告乙○○、丙○○、丁○○、己○○及嶝泰公司；後位之訴之當事人為被告丙○○、丁○○及嶝泰公司，此應屬學說所稱之「主觀預備訴之合併」
      ，就目前實務之見解，認為主觀預備訴之合併，因在法院
      審理此種訴訟時，仍應就各該訴訟全部辯論，僅於先位之
      訴有理由時，無庸再就後位之訴為裁判，是後位當事人可
      能未獲任何裁判，致後位當事人地位不安定，與訴訟安定
      性原則有違，且先位當事人與他當事人間之裁判，對後位
      當事人並無法律上之拘束力，徒使後位當事人浪費無益之
      訴訟程序，最高法院91年度台上字第2308號判決參照。因
      此「主觀預備訴之合併」之訴訟型態，為我國實務所不採
      ，是原告變更後之新訴，自不應准許。被告不同意原告追
      加後位之訴之聲明。
（二）按原告就起訴主張之事實，應先負舉證責任，若原告不能
      舉證或其所舉證據不足為其所主張事實存在之證明，即應
      將原告之訴予以駁回。民事訴訟如係由原告主張權利者，
      應先由原告負舉證之責，若原告先不能舉證以證實自己主
      張之事實為真實，則被告就其抗辯事實即令不能舉證或所
      舉證據尚有疵累，亦應駁回原告之請求。又按主張不當得
      利請求權之原告，係因自己之行為致造成原由其掌控之財
      產發生主體變動，則因該財產變動本於無法律上原因之消
      極事實舉證困難所生之危險自應歸諸原告，始得謂平。是
      以原告對不當得利請求權之成立要件應負舉證責任，亦即
      原告必須證明其與被告間有給付之關係存在，且被告因其
      給付而受有利益以及被告之受有利益為無法律上之原因，
      始能獲得勝訴之判決。最高法院91年度台上字第1673號判
      決參照。
（三）本件原告主張依侵權行為及不當得利法律關係，先位請求
      被告等連帶返還系爭款項，後位請求被告丙○○、丁○○
      及嶝泰公司應分別返還不當得利，揆之前揭最高法院裁判
      意旨，原告自應就被告等有共同侵權行為或收受系爭款項
      無法律上之原因，負舉證責任。又按依民法第185條第1項
      之規定，共同侵權行為人固連帶負損害賠償責任，惟同條
      項前段所謂共同侵權行為，須共同行為人皆已具備侵權行
      為之要件始能成立，若其中一人無故意過失，則其人非侵
      權行為人，不負與其他具備侵權行為要件之人連帶賠償損
      害之責任，最高法院22年上字第3437號判例參照。查原告
      交付系爭帳戶之存摺及印鑑章予被告乙○○，係因原告於
      訂婚前一個禮拜始告知被告乙○○其與前女友育有1子，
      被告乙○○因此心情激動，本欲退婚，原告為避免影響兩
      人之感情及婚期，遂將系爭帳戶之存摺及印鑑章全部交由
      被告乙○○使用，並稱：被告乙○○可以全權使用系爭帳
      戶內之金錢，是以，被告乙○○之後使用系爭帳戶內之金
      錢，無論用於家用或私人花費，均無須原告之同意。被告
      乙○○使用系爭帳戶內之金錢，乃原告贈與被告乙○○，
      以做為兩人婚姻之保障，豈能因原告事後反悔，即認被告
      乙○○有詐欺之侵權行為。況被告乙○○基於夫妻間相互
      尊重，仍會於支出每筆金錢時告知原告，原告以提款卡自
      系爭帳戶中提領現金使用，被告乙○○也從未過問，此實
      屬原告與被告乙○○2人之家務事，與其餘被告無關。原
      告與被告乙○○兩人基於夫妻情感，而私下約定，原告同
      意將系爭帳戶內之金錢交付給被告乙○○使用，不論原因
      為何，原告既是本於其與被告乙○○間之約定，將自己之
      存摺及印鑑章交付給被告乙○○使用，事前未與其他被告
      商量，事後未向其他被告查詢，其他被告實不知原告與被
      告乙○○就系爭帳號之存款如何應用之約定，原告亦未舉
      證證明其他被告對於其與被告乙○○間之約定有事前同謀
      或事後協議之行為，縱被告乙○○有詐欺原告之行為（實
      則沒有），亦與其他被告無關。被告乙○○因白天在彰化
      縣員林鎮中州技術學院任教，無暇至銀行辦理提款或匯款
      業務，始委託被告己○○及丁○○至銀行代辦各項業務，
      故被告己○○及丁○○僅係受被告乙○○委託處理提款或
      匯款事務之人，又因被告丁○○係被告嶝泰公司負責人，
      於匯款初期，被告乙○○亦是被告嶝泰公司股東，基於習
      慣始將金錢匯入被告嶝泰公司帳戶，故其2人自無詐欺情
      事，其2人一切提款、匯款均係由被告乙○○授權，故亦
      無不當得利可言。況其他被告僅是因被告乙○○無暇提領
      系爭帳號內之存款，而被告乙○○委託代為提款或匯款，
      並不因此而與原告間成立任何法律關係，或應對原告負侵
      權行為責任，被告乙○○以外之其他被告就原告存款之提
      領無故意或過失可言，依前揭判例意旨，自無庸負共同侵
      權行為責任。倘原告無法舉證其主張之事實為真，縱被告
      乙○○無法證明系爭金錢為原告贈與給被告乙○○，本件
      原告之訴仍應駁回。退步言之，如依原告主張是被詐欺才
      交付系爭款項，則在原告未撤銷意思表示前，被告乙○○
      取得系爭金錢乃是基於原告之給付，非屬無效之行為，被
      告乙○○自無侵權行為可言。
（四）原告為醫生，被告為大專講師，兩人薪水合計逾45萬元，
      以現今台灣的經濟狀況，不論就兩造之職業或收入，均屬
      高所得且社會地位高者，要應付日常生活所需實是綽綽有
      餘，又何必藉借款收取利息作為生活費使用？況以兩造之
      社會地位，放款生息亦有辱兩造之職業，原告所稱「放款
      生息」之說，誠屬無稽。婚姻是1個女人的全部，如無感
      情，被告乙○○怎會嫁給原告？第1次懷孕因胎位不正而
      剖腹生產，第2次仍冒著風險再次剖腹生下次女，長女喝
      母奶至次女出生，次女現仍餵母乳中，如被告乙○○有惡
      意詐騙原告之金錢，又何必冒險產下2女，成為一生的負
      擔，原告主張被告乙○○是藉女訛詐金錢，實是侮辱了1
      個為人母者。
（五）原告身為醫生，受過高等教育，為何一個高級知識份子，
      願意將印章、存摺、密碼交由妻子長達2年，且自己也親
      自匯了120萬元至被告嶝泰公司帳戶內，如原告主張借款
      生息屬實，其目的是為圖得利息所得，以原告主張之每10
      0萬元月息15,000元，則系爭8百多萬元之本金，每月利息
      即高達10餘萬元，原告竟不知有無利息匯入，不符常情。
      由原告與被告乙○○於彰化縣政府社會局之協調會錄音譯
      文可看出：被告乙○○極力要挽回婚姻，而原告只想要把
      錢拿回。在錄音譯文內容上8分17秒～11分23秒（原告所
      提出之譯文）及被告錄音譯文分1：25：42上共兩次原告
      都自己說從來沒有看過利息，在刑案偵查中卻稱「被告母
      親拿了兩次利息給原告」；在本案中又稱「被告家匯回本
      息140萬元本息」。多次主張均不相同，亦見原告所稱「
      放款生息」，純屬子虛烏有之事。被告所提出之譯文00：
      43：22，原告說「住在岳父、母家，像招贅」，為何居住
      被告乙○○娘家1年多，沒有拿到任何利息，卻不向岳父
      、母詢問，極為不合理（在偵查庭上檢察官問原告就利息
      一事，是否問過岳父、母，原告說沒有）。被告所提出之
      譯文00：43：22，「乙○○說：小孩子在我家帶，我家沒
      有拿任何一毛錢，原告說：是你要回去帶的」；00:48:51
      乙○○說：「1, 000萬是你自己在講好不好，你給我的錢
      我一毛錢也不會少，這個跟你打我跟我的家庭有關係嗎?.
      ..1,000 萬是你媽講出來的.... 我們為錢吵過架嗎？」
      ，足見原告並沒有反駁被告乙○○娘家沒有拿任何一毛錢
      之事。
（六）原告提出準備狀三中，主張「被告父母兄長並非原告受託
      之人，原告並無道理也不需向被告父母兄長詢問放款之事
      」云云。則被告丙○○、丁○○、己○○既非原告所託之
      人，又何來對原告施用詐術詐取財物？原告在不同案件，
      做不同主張，言詞前後又矛盾，更可證明放款生息一事不
      實在。
（七）系爭款項是因原告未婚生子之事東窗事發，才承諾給被告
      之保障（愛情保證金），現因原告不願再繼續維持兩造之
      婚姻才諉稱是被告乙○○詐騙金錢。此由原告為掩飾未婚
      生子而給予被告乙○○保障的愛情保證金之事，不惜在彰
      化縣政府社會局協調會中，否認有未婚生子一事 (原告言
      ：我說沒有就沒有，你不要一直說.....)；被告乙○○於
      彰化縣政府社會局協調會中多次提及原告有未婚生子，但
      原告提出之譯文均刻意刪除；在刑事偵查中，檢察官訊問
      原告是否有未婚生子之事，原告當時反問：「一定要在這
      回答？」（因被告丁○○在法庭，當時被告娘家人尚不知
      此事）；於離婚案件言詞辯論庭時又稱被告乙○○在與其
      交往1個月即知其有未婚生子之事，並要伊善待該子云云
      。然乙○○如係在交往1個月即知原告有未婚生子之事，
      又表示要善待該子，何以兩人未坦白告知被告丙○○、丁○○？且原告與被告乙○○婚後，即對該子不聞不問？婚
      後也隱瞞娘家父母有關原告已生子之事，甚至在兩人結婚
      後，為免日後兩人生兒子會登記為次子，原告因此以被告
      乙○○為戶長辦理結婚登記，均可見系爭款項是因原告為
      彌補未婚生子之事，才承諾給被告乙○○之保障，與借款
      生息全然無關。
（八）被告丙○○、丁○○自67年即設立被告嶝泰公司，專司食
      品及機械買賣，營業狀況不錯，營利所得，大部分投資買
      賣土地或建築或投資其他事業。以原告假扣押被告丙○○
      等人之不動產，市價即高達數億多元，被告乙○○娘家又
      有正當事業經營，何須以放款生息謀利？況如被告娘家係
      有計劃預謀使用詐術向原告騙錢，何須用30幾年的公司及
      擁有大量不動產的公司來詐騙原告？還明目張膽將金錢匯
      入自己人或公司之帳戶？甚至賠上被告乙○○終身幸福及
      2名稚齡幼女的未來？被告等至愚亦不可能為也！至於被
      告嶝泰公司所有之不動產雖有向銀行抵押借款，但此為正
      常的理財方法，多年來從無欠繳本息之事，不能執此即謂
      被告乙○○娘家資金不足，或須以詐術騙取原告金錢為必
      要。
（九）原告以本件同一事實，向臺灣台中地方法院檢察署提出刑
      事詐欺、侵占、背信等告訴（96年度偵字第19449號），
      於偵查中，檢察官訊問原告，有無向被告丙○○、丁○○
      、己○○等人詢問借錢給他人賺取利息之事，原告當庭稱
      「沒有，不知道他們知不知道」等語，足證原告主張共同
      侵權行為，實屬虛構。原告對被告等人提出詐欺及背信之
      刑事告訴，經檢察官偵查結果，以無證據證明被告等人犯
      罪，且原告無法證明借款生息之主張為真，業經檢察官為
      不起訴處分。
（十）自原告帳戶匯入被告嶝泰公司帳戶之各筆金錢，係被告乙○○償還其向被告丁○○借款留學之費用。被告乙○○排
      行老么，大哥在台灣就讀高中畢業後，即到美國就讀大學
      ，而後再繼續深造取得雙碩士及1個博士學位，另於91年
      間再次出國深造；大姐在台灣就讀護專畢業後，即到日本
      就讀大學；二哥原就讀東海大學，但升大二時，辦理休學
      在家幫忙；被告乙○○則是在大一時，因感受到第二語言
      重要，赴美國就讀大學及修習碩士學位。因二哥並未出國
      唸書，因此被告丙○○、丁○○為求公平起見，雖對於被
      告乙○○及其大哥、大姐出國讀書未強力反對，但表示須
      自籌學費，故被告乙○○大哥係以助學貸款方式籌得學費
      及大部分之生活費，不足之生活費則向被告丁○○借貸，
      於回國後，再以工作所得清償助學貸款，及向被告丁○○
      借貸之生活費；被告乙○○大姐則在日本以半工半讀方式
      完成學業，並未向被告父母拿錢；至於被告乙○○則陸續
      向被告丁○○借貸約6,395,400元，被告乙○○回台後，
      雖在中洲技術學院任教，但吃住均由父母供應，因此被告
      乙○○每月領薪時，除保留一部份薪水自用外，其餘薪水
      則孝敬父母，此為為人子女應盡之孝道，並無違情理之處
      。原告將系爭帳戶贈予被告乙○○做保障，並同意被告乙○○以系爭帳戶內之金錢清償個人債務，被告乙○○才陸
      續自該帳戶內提款匯還母親，被告乙○○清償向被告丁○○借貸出國留學之費用，亦無不當。而被告丁○○為求公
      平，且為求子女能自立、負責，要求出國深造者自負學費
      ，並於子女回台工作後，能力有餘再慢慢還款，亦屬合情
      合理之事。上開款項匯入被告嶝泰公司帳戶，係被告乙○○用以清償向被告丁○○借貸之留學款，已如前述，被告
      嶝泰公司只是代收代付，並未取得此部分之金錢，被告嶝
      泰公司自無不當得利可言。原告曾向經濟部檢舉被告嶝泰
      公司有違反商業會計法之規定，然經濟部調查結果，認為
      無不法情事，詎原告仍向臺灣彰化地方法院檢察署告發被
      告丁○○違反商業會計法，經臺灣彰化地方法院檢察署檢
      察官偵查結果，認為並無不法情事，而為不起訴處分，可
      證被告嶝泰公司無不當得利或侵權行為。
（十一）原告主張被告丁○○偽造原告名義，分別於94年9月21
        日及9月28日各匯款40萬元至被告嶝泰公司帳戶云云（
        即原告民事準備狀五附表1編號3、4），惟查被告乙○○父母於94年9月間，經仲介居間介紹要買地送給原告
        興建醫院，被告丁○○先於94年9月21日以原告名義存
        入現金40萬元至原告系爭帳戶，擬作定金之用，但因買
        賣條件談不攏，才又於同日以原告名義將40萬元匯回被
        告嶝泰公司帳戶。嗣後因仲介向被告乙○○父母表示該
        筆土地之買賣有機會談成，被告丁○○才又於94年9月
        26日再次以原告名義存入現金40萬元至原告系爭帳戶，
        然買賣仍無法成立，才又於94年9月28日以原告名義再
        將40萬元匯回被告嶝泰公司帳戶。
（十二）兩造於臺灣彰化地方法院保護令事件審理中，承辦法官
        試圖勸諭兩造和解，原告曾當庭交付1份由原告於96年3
        月25日打字的「溝通協議內容」，其上記載：「一、金
        錢獨立：（一）夫妻書方各自經濟獨立，自己管理各人
        薪資所得及投資理財，彼此相互尊重。（二）.....（
        三）家庭開銷共同分攤.... （五）夫妻財產分開制，
        雙方均不罷佔對方金錢，也不負擔對方所積欠之債務...
        .」。由上開記載可知，兩造於婚後，經濟、金錢之處
        理乃是不分彼此，家庭開銷非共同負擔，且原告知悉被
        告乙○○有負債，並願負擔之。均未提到委託被告乙○○放款生息之事，顯見原告應是於雙方感情發生變化後
        ，反悔贈與金錢，始要求被告乙○○返還。而由原告將
        系爭帳戶之存摺及印鑑章都交由被告乙○○處理、使用
        之情形觀之，原告確實是將家中之財務，包括其本人之
        薪水，全數交由被告乙○○統籌處理、運用，被告乙○○主張系爭金錢是原告給的保障、安全感，被告訴訟代
        理人主張是愛情保證金，與事實並無相悖。被告乙○○
        以系爭款項清償負債，難謂是詐騙原告財物。
（十三）原告與被告乙○○於96年5月4日在彰化縣政府社會局協
        商之目的，乃在調解兩人間之感情及婚姻紛爭，並非處
        理雙方之金錢糾紛，此經證人戊○○於審判中結證屬實
        ，然協調時原告卻先聲奪人，一開始即將兩人之紛爭界
        定在金錢糾紛，要求被告乙○○如要維持婚姻，則兩人
        間之金錢必須獨立，權利義務必須清楚，並要求被告乙○○返還其所贈與之金錢，被告乙○○為挽回婚姻，始
        隨口應稱「我沒有說錢不給你」、「我一毛錢也不會少
        給你」，然綜觀兩人於協調會之對話，被告乙○○不但
        未承認有拿原告的錢放款生息，且被告乙○○認為原告
        給她錢係給她婚姻保障、安全感及生活費。
（十四）本件被告嶝泰公司、丙○○、丁○○在客觀上雖受有利
        益，但上開被告所受利益係基兩個給付關係：一是原告
        基於與被告乙○○之約定，同意被告乙○○自其帳戶內
        提領金錢；二是被告丁○○或己○○依被告乙○○之指
        示，匯款至被告嶝泰公司或丙○○或丁○○之帳戶內。
        於此情形，被告嶝泰公司、丙○○、丁○○等人取得系
        爭款項，乃是基於被告乙○○之給付，只是為提存款方
        便起見，省卻原告匯款給被告乙○○此一手續，此為縮
        短給付，實際上被告嶝泰公司、丙○○、丁○○與原告
        間，並無給付關係存在。換言之，如認原告受有損害，
        但被告嶝泰公司、丙○○、丁○○等人之受利益與原告
        之受損害並無直接因果關係。原告對被告嶝泰公司、丙○○、丁○○無不當得利請求權。從而，原告後位聲明
        主張被告嶝泰公司、丁○○、丙○○各受有7,318,000
        元、1,245,000元及4,27,000元，乃無法律上原因受有
        利益，為無理由。
（十五）聲明：（1）原告之訴及假執行聲請均駁回；（2）如受
        不利判決，願供擔保，請准免為假執行。
三、兩造所不爭執事項：
（一）原告於94年5月間將系爭帳戶之存摺、印鑑章及密碼交付
      給被告乙○○。
（二）被告乙○○自94年6月3日起至96年3月8日止，自原告所有
      系爭帳戶內匯款入被告嶝泰公司台中商業銀行田中分行00
      0000000000號帳戶內之金錢共6,118,000元；匯入被告丙○○華南銀行員林分行00000000000000號帳戶之金錢共42
      7,000元；匯入被告己○○台中銀行田中分行00000000000
      0號帳戶150,000元；於94年12月21日轉帳支領100,000元
      匯入台新銀行內湖分行00000000000000號被告乙○○信用
      卡還款帳戶內；提領現金共2,130,000元。以上共支領8,9
      25,000元。
（三）原告於95年2月23日自其第七商業銀行帳戶匯款700,000元
      入被告嶝泰公司台中商業銀行田中分行000000000000號帳
      戶內。
（四）原告於95年9月28日自其彰化商業銀行帳戶匯款500,000元
      入被告嶝泰公司台中商業銀行田中分行000000000000號帳
      戶內。
（五）自94年6月起至96年3月止，由被告己○○存入現金共1,40
      0,000元到原告系爭帳戶內。
四、本院判斷：
（一）先位之訴部分：
    1.原告主張伊與被告乙○○於94年5月22日訂婚，並於94年
      11月5日結婚，原告於婚後，將其所有之系爭帳戶存摺及
      印鑑章交由被告乙○○，被告己○○、丁○○自原告系爭
      帳戶內提領及原告依被告乙○○之指示從他行提領現金，
      匯入被告嶝泰公司台中商業銀行田中分行000000000000號
      帳戶內之款項，合計共7,318,000元，而被告丁○○、己○○自原告系爭帳戶提現金轉存至被告丙○○華南商業銀
      行員林分行第17692號支票存款帳戶內之款項共427,000元
      。被告己○○自原告系爭帳戶內提現金存入其台中商業銀
      行田中分行第000000000000號帳戶及匯入其台新國際商業
      銀行內湖分行第00000000000000號帳戶內之款項，共計25
      0,000元。又被告丁○○、己○○自原告系爭帳戶直接提
      領現金，共計2,130,000元，業據原告提出匯款、取款憑
      條影本及原告系爭帳戶存摺影本在卷可證，被告等人就此
      亦不爭執，復有華南商業銀行台中分行97年3月3日（96）
      華中存字第72號函、台中商業銀行田中分行97年3月7日09
      70660047號函、華南商業銀行員林分行97年3月7日097001
      08號函、台新國際商業銀行股份有限公司97年3月31日台
      新總法制字第09700001020號函（見本院卷一第170 頁至
      236頁、第238頁）等附卷可憑，堪信原告之上開主張為真
      實。
    2.按當事人主張有利於己之事實者，就其事實有舉證之責任
      。民事訴訟法第277條前段定有明文。所謂舉證係指就爭
      訟事實提出足供法院對其所主張者為有利認定之證據而言
      ，若所舉證據，不能對其爭訟事實為相當之證明，自無從
      認定其主張為真正。又主張法律關係存在之當事人，就該
      法律關係發生所須具備之特別要件，應負舉證之責任，原
      告就其主張之事實，不舉證證明者，被告無須就其抗辯之
      事實，負舉證之責任，此為舉證分擔之原則。又按被詐欺
      而為意思表示者，依民法第92條第1項之規定，表意人固
      得撤銷其意思表示，惟主張被詐欺而為表示之當事人，應
      就此項事實負舉證之責任。最高法院44年台上字第75號著
      有判例可資參照。故主張被詐欺而為意思表示之當事人，
      應就此項事實負舉證之責任。原告主張受被告乙○○詐稱
      欲放款生息，受騙而將系爭帳戶之存摺及印鑑章交予被告
      乙○○等情，固據原告提出錄音光碟及譯文為證，然為被
      告乙○○所否認。是依上開最高法院之判例意旨，原告自
      應就其被詐欺之事實負舉證責任。
    3.由兩造所提出之彰化縣政府社會局協商之錄音譯文內容，
      原告稱「之前她（指被告乙○○）把我拿去從她娘家那邊
      借貸的那些錢要給我交代清楚，錢借來借去到底去向如何
      ，利息多少，到底借給誰，我都要很清楚，借去生利息的
      借據，我是錢的所有者，雖是經過你家借出去，那也要寫
      債權是我的…我不想透過她家這樣借貸，弄得不清不楚…
      」，被告乙○○回答「我沒有說這個錢我不給你」。原告
      主張上開錄音譯文，被告乙○○並未否認有放款生息之事
      ，應是默認有此事實云云，惟查上開錄音譯文只能證明原
      告與被告乙○○間有金錢糾紛，而該錄音非被告乙○○直
      接向原告施以詐術時之錄音內容，且從錄音譯文無法證明
      被告乙○○默示表示有向原告表示要放款生息，是原告主
      張上開錄音譯文足以為被告乙○○確有施用詐術之證據，
      尚難憑採。
    4.證人即彰化縣政府社會局社工員戊○○於本院結證略以：
      兩造婚姻狀況極為複雜，被告乙○○當時雖然提到的是婆
      媳問題及婚姻狀況之問題，會談中有提到錢，但伊不知真
      正的原因為何，只記得有爭執錢的事，至於是否有放款生
      息，伊不是很清楚等語（見本院97年7月10日言詞辯論筆
      錄）。
    5.原告既主張系爭款項係為了放款生息，何以自放款生息近
      2年之時間，對系爭帳戶有無匯入利息？及利息有多少？
      均不知情，此與常情不符。
    6.綜上，依原告所舉證據，雖能證明其與被告乙○○間確實
      存有金錢糾紛，然尚未能證明原告係在受被告乙○○詐欺
      之情形下交付系爭帳戶之存摺及印鑑章予被告乙○○，從
      而，原告就此部分之舉證尚有未足，本院無從由此獲得對
      原告有利之心證。又原告向臺灣台中地方法院檢察署對被
      告等所提出之詐欺、侵占、背信之告訴，亦經該署以96年
      度偵字第19449號為不起訴處分（經原告聲請再議，發回
      續行偵查中），業經本院依職權調閱上開卷證查明屬實，
      並有不起訴處分書附卷可憑。
    7.至被告乙○○辯稱結婚前夕始發現原告與前女友生有1子
      ，原告為擔保其對婚姻之承諾，乃將其存摺及印章交由被
      告乙○○，由被告乙○○自由使用該帳戶內之金錢，作為
      「愛情保證金」，另因伊婚前向被告丁○○借貸約600萬
      元作為留學費用，故伊亦以原告帳戶內之金錢償還債務云
      云。綜合兩造陳述觀之，兩造婚姻存續期間，被告乙○○
      管理原告帳戶金錢，且原告與被告乙○○家人間有頻繁之
      資金流動乙情，為兩造所不爭執，雖被告乙○○對於「愛
      情保證金」、「償還留學費用」亦始終無法自圓其說。觀
      諸兩造分別提出於96年5月4日在彰化縣政府社會局協商時
      之錄音及譯文內容，當日兩造協商過程中，雖多次論及金
      錢返還乙事，然被告乙○○不曾提及「愛情保證金」或「
      償還留學費用」之相關事項，僅一再保證不會少還原告一
      毛錢，此有錄音譯文在卷可稽。再觀之原告對被告等提出
      詐欺、侵占等刑事告訴，經檢察官偵查後亦認定被告所稱
      留學費用之償還一說，顯係杜撰，與事實不符（卷附臺灣
      臺中地方法院檢察署96年度偵字第19449號不起訴處分書
      第5頁至第6頁參照），是以被告乙○○所辯其使用原告系
      爭帳戶係原告贈與，作為「愛情保證金」或「償還留學費
      用」委無足取。惟尚不得以此認定被告乙○○等有對原告
      施用詐術。
    8.被告丙○○、己○○、嶝泰公司、丁○○均否認其有侵權
      行為，查原告自承在本案發生前，未曾與被告丙○○、己○○、丁○○等人談及「放款生息」之事，而被告丙○○
      、己○○、丁○○取得原告之系爭款項，均係經被告乙○○指示所為，業經被告乙○○陳述明確。而原告迄未舉證
      證明被告乙○○有詐欺之侵權行為，則被告丙○○、己○○、丁○○、嶝泰公司自無與被告乙○○共同詐欺之行為
      ，是渠等自不負共同侵權行為責任。則原告先位之訴主張
      被告等人有共同侵權行為，應依民法第184條、185條負連
      帶賠償責任，自無可採。
（二）後位之訴部份：
      原告主張被告嶝泰公司、丁○○、丙○○自原告系爭帳戶
      各受有7,318,000元、1,245,000元及4,27,000元之事實，
      已如上述。然被告嶝泰公司、丁○○、丙○○辯稱略以：
      係因被告乙○○無暇至銀行辦理各項業務，始委託被告己○○及丁○○代為領出及代為匯款，且因被告丁○○乃嶝
      泰公司負責人，被告乙○○於匯款初期乃嶝泰公司之股東
      ，基於習慣始將金錢匯入被告嶝泰公司之帳戶等語。經查
      ，原告自承在本案發生前，未曾與被告丙○○、丁○○等
      人談及「放款生息」之事，是被告嶝泰公司、丙○○、丁○○取得原告之系爭款項，均係經被告乙○○指示所為應
      可採信，而原告將系爭帳戶存摺、印鑑章均交予被告乙○○處理，顯然原告業將系爭帳戶內金錢委由被告乙○○處
      理，則被告乙○○指示被告丁○○、己○○及原告匯款至
      被告嶝泰公司、丙○○、丁○○之帳戶內，並非無法律上
      原因而受有利益。是原告對被告嶝泰公司、丙○○、丁○○無不當得利請求權。從而，原告後位聲明依民法第179
      條之規定，主張被告嶝泰公司、丁○○、丙○○各受有7,
      318,000元、1,245,000元及4,27,000元，為無法律上原因
      受有利益，請求返還，自無理由。
五、綜上所述，原告未舉證證明遭被告等詐欺，陷於錯誤始將系
    爭帳戶之款項交由被告乙○○處理放款生息事宜，則其先位
    聲明依民法第184條、185條之規定，請求被告連帶給付8,72
    5,000元及遲延利息；備位聲明依民法第179條之規定，請求
    被告嶝泰公司、丁○○、丙○○應各自給付7,318,000元、1
    ,245,000 元、427,000元及遲延利息，均無理由，應予駁回
    。原告之訴既經駁回，則其假執行之聲請，失所附麗，應併
    予駁回。
六、本件事證已臻明確，兩造其餘攻擊、防禦方法及舉證，核與
    判決無影響，爰不逐一論述，併此敘明。
七、訴訟費用負擔之依據：民事訴訟法第78條。
中    華    民    國    97    年    12    月    26    日
                  民事第三庭    法  官  謝慧敏
正本係照原本作成。
如對本判決上訴，須於判決送達後20日內向本院提出上訴狀。
中    華    民    國    97    年    12    月    26    日
                                書記官  王志


司法院資訊處製作；財團法人民間司法改革基金會備份。
